【裁判字號】    98,台上,6728
【裁判日期】    981112
【裁判案由】    殺人未遂
【裁判全文】
最高法院刑事判決            九十八年度台上字第六七二八號
上  訴  人  台灣高等法院台中分院檢察署檢察官
上 訴人 即
被      告  甲○○
選任辯護人  張繼準律師
上列上訴人等因被告殺人未遂案件，不服台灣高等法院台中分院
中華民國九十六年七月三十一日第二審判決（九十五年度上訴字
第二四四七號，起訴案號：台灣彰化地方法院檢察署九十四年度
偵字第六四三九號），提起上訴，本院判決如下：
    主  文
上訴駁回。
    理  由
按刑事訴訟法第三百七十七條規定：上訴於第三審法院，非以判
決違背法令為理由，不得為之。是提起第三審上訴，應以原判決
違背法令為理由，係屬法定要件。如果上訴理由書狀並未依據卷
內訴訟資料，具體指摘原判決不適用何種法則或如何適用不當，
或所指摘原判決違法情事，顯與法律規定得為第三審上訴理由之
違法情形，不相適合時，均應認其上訴為違背法律上之程式，予
以駁回。本件原審經審理結果，認為上訴人即被告甲○○於民國
九十四年五月三十一日晚上十一時三十分許，在其服務之彰化縣
和美鎮和北里和中廣場內「小上海小吃部」，因與酒客乙○○等
人發生口角肢體衝突，基於殺人之不確定故意，持該店所有鏟除
廚房油垢所用鐵鏟一支（鐵器部分長二十二公分、寬五．八公分
、兩側厚二公釐、前端厚一公釐，木棍連鐵器總長一０八公分，
未扣案，下稱系爭鐵鏟），在包廂外朝乙○○頭部用力揮擊，造
成乙○○由左前額至左前腦之臉部開放性傷口，致顱骨骨折併頭
皮撕裂傷，經送醫急救治療得當始倖免於難，犯行明確，因而撤
銷第一審之科刑判決，於為刑法新舊比較後，改判仍論被告以殺
人未遂罪，處有期徒刑伍年陸月。已詳敘其調查、取捨證據之結
果及憑以認定犯罪事實之心證理由，並就被告否認犯行之供詞及
其所辯各語認非可採，予以論述及指駁。檢察官上訴意旨略稱：
(一)、原判決理由矛盾：其事實欄先認被告係基於不確定殺人故
意行兇，嗣又謂被告持系爭鐵鏟自店內追出，用力朝乙○○頭部
揮擊，使受前揭之傷，應聲倒臥於血泊中之情，似認被告具確定
殺人犯意，理由內亦為被告於殺人之初具直接故意之論述，前後
齟齬。事實認定被告係持系爭鐵鏟行兇，理由（第十頁末行起
至次頁第三行）卻謂係持「上揭不明鐵器」，前後扞格。所認
乙○○頭部傷口「長約八至十公分」，與彰化縣彰化市秀傳紀念
醫院（下稱秀傳醫院）診斷證明書之記載及乙○○於警詢所陳為
「十公分」均有未合。(二)、原判決就被告對殺人結果之「預見」
，未明白認定究為「主觀上」或「客觀上」之預見，致與加重結
果犯之預見難以區分，尚有疏誤。(三)、依證人白芬忠、陳東烈於
偵查中之證述（指稱：被告係使用類似農用掃刀行兇，刀柄較長
）及承辦警員楊政雄、劉耀中之證詞（尋得類似白芬忠、陳東烈
於警詢所供被告行兇所用刀械供其等辨認），及乙○○傷勢傷疤
由其左眉上方至左前腦呈圓弧形狀，似以刀刃略微圓弧之類似農
用掃刀始得致之，足認被告係使用類似農用掃刀之彎刀行兇，原
判決未加詳酌，竟認被告係使用鐵鏟，有違證據法則。(四)、人體
頭部為大腦等重要器官組織所在，如遭利器揮擊，有立即致命危
險，被告持長柄鐵製利器朝乙○○頭部由上往下揮砍，使受上述
重創，曾經醫院三次病危通知、瀕臨死亡邊緣，係明知其情，猶
決意為之，是否非係基於殺人之直接故意，尚有探求餘地，原判
決未詳為勾稽慎斷，難謂無適用法則不當之違法等語。被告上訴
意旨略稱：(一)、原判決違背證據法則、理由不備：林再金不在
案發現場，其於警詢所陳係聽聞他人轉述之傳聞證據，無證據能
力，原判決卻認有證據能力。乙○○於警詢及審判中所述遭被
告毆擊一事，並無不符，白芬忠之警詢供述與審判中所述僅略有
不符；原判決未指明其中有何不符而具可信之特別情形，即認各
該警詢供述均有證據能力。原判決對於被告及選任辯護人於原
審一再表示葉錫銘、許咨彬警詢之供述無證據能力，何以不可採
，而以被告及其選任辯護人未於第一審異議而認有證據能力。
由乙○○頭部之傷，可見係其臨時回頭所造成，被告並無揮擊其
頭部之故意；況系爭鐵鏟屬鈍器，原判決認係開鋒之銳器，有違
證據法則，且依證人葉麗珠之證述，被告係以單手揮擊，非以雙
手為之，力道相差極大，足證無殺人故意，原判決未為斟酌說明
。乙○○之單純骨折，如無併發之吸入性肺炎、肺水腫，並無
生命危險，有秀傳醫院、財團法人彰化基督教醫院（下稱基督教
醫院）復函可稽，原判決就該有利被告之證據，未說明其不採之
理由。(二)、白芬忠於原審證稱其以機車載乙○○就醫時之行車時
速為四十公里，又稱為十公里，閃爍其詞，則乙○○頭部之傷是
否為其就醫途中自車上跌落時所致？秀傳醫院診斷證明書上記載
乙○○有「臉之開放性傷口」，是否跌落地面拖行所造成？並非
無疑，原審並未深入查證，有調查職責未盡及違背證據法則之違
法等語。惟查：一、採證認事、取捨證據及證據證明力之判斷，
乃事實審法院之職權，苟其採證認事之論斷無違證據法則，即不
容任意指為違法。又刑法關於犯罪之故意，採希望主義，其直接
故意，係指犯人對於構成犯罪之事實明知並有意使其發生（即刑
法第十三條第一項所定），間接故意係指犯人對於構成犯罪之事
實預見其發生，且其發生不違背犯人之本意者（即刑法第十三條
第二項所定）。至於加重結果犯，則以行為人能預見其結果之發
生為要件，其所謂能預見，乃指行為人對於犯罪結果雖無預見，
但依客觀情形係有預見之可能，此與主觀上有無預見之情形不同
，若主觀上有預見，而結果之發生又不違背其本意時，則屬故意
範圍。原判決事實認定被告因與乙○○等發生口角肢體衝突，乃
持系爭鐵鏟朝乙○○頭部用力揮擊，致乙○○受上揭重創，當場
倒臥於血泊中，被告經人阻擋隔開始持該鐵鏟返回店內，並以人
體頭部為大腦等重要器官組織所在，如遭利器揮擊，有致命之危
險，為一般人所認識，被告應無不知，其持系爭鐵鏟揮砍乙○○
，致其傷重倒地後，復未加聞問，即行離去，足認具殺人之故意
各等情，經於理由說明審認明確。準此，被告主觀上既具殺人之
故意，並預見結果之發生，即與上揭加重結果犯之成立要件有間
，彼此無混淆之虞；且被告於殺人行兇後，未待被害人死亡結果
之發生即罷手離去，原判決依其調查之結果，仍認被告係基於殺
人之故意所為，已敘明判斷之依據及理由，其認事用法之論斷，
並有卷內資料可考，要為事實審法院職權之行使，自不容任意指
為違法。二、被告持以行兇之兇器並未扣案，原判決以白芬忠於
第一審對該兇器為何物，已證稱：案發現場暗暗的看不清楚等語
，參以被告陳稱其係持棍棒（鐵鏟）揮擊被害人，秀傳醫院、基
督教醫院之復函亦未排除持鐵鏟行兇會造成該傷勢之可能，乃綜
合判斷被告係持其服務之小吃部用以剷除油垢之鐵鏟行兇，同型
鐵鏟復經原審當庭勘驗並拍照存卷，即難謂無據，其論斷亦無違
證據法則，不能指為違誤。又被告供犯罪所用之系爭鐵鏟並未扣
案，乙○○係受前額頭至臉部長條型開放性傷口一處，卷附秀傳
醫院診斷證明書記載該傷口為「臉之開放性傷口……傷口約十公
分，經縫合處理共二十針」，另基督教醫院急診病歷內所繪乙○
○頭部受傷縫合圖形，則標示傷口長度八公分。是秀傳醫院診斷
證明書上所載「臉之開放性傷口」，與基督教醫院急診病歷內所
繪乙○○頭部受傷縫合圖形，均為乙○○頭部受傷之同一傷口，
自無被告上訴意旨所稱原審對該另有「臉之開放性傷口」漏未查
究之情形；且原判決理由貳第四項載稱：「乙○○確因被告持上
揭不明鐵器毆擊頭部而受有長約八至十公分」，其中所謂「上揭
不明鐵器」顯指未扣案之系爭鐵鏟而言，其對於傷口長度之認定
，亦有各該卷內資料可憑，俱非有所違誤。況白芬忠業於原審供
明：乙○○係於其騎乘機車轉彎時滑落地上，轉彎時車速僅約十
公里之情，原判決並參酌基督教醫院函復稱：「十公里以下速度
跌落，應不致造成顱骨骨折及顱內出血」等語，認乙○○之傷非
於就醫途中自機車上跌落時造成，經查證審明，難謂尚有疏漏。
三、原判決認定被告殺人未遂之犯罪事實，係以被告於上開時地
，手持系爭鐵鏟揮砍乙○○一下，致其倒地之事實，為其所不否
認，並經目擊證人葉麗珠證述無訛，及有卷內乙○○頭部受傷情
形之上揭醫院診斷證明書、乙○○之病歷資料等可稽，復敘明乙
○○確遭被告基於殺人之故意予以砍傷之心證理由，俱經論證明
確。依其論斷，對於被告如何行兇及其他相關殺人構成要件事實
之認定，並未引用白芬忠、林再金、乙○○警詢時之供述為依據
，證人葉錫銘、許咨彬於警詢時分別證述當時糾紛之緣起及經過
（但均稱不知乙○○遭人砍傷之事），亦與被告所述及葉麗珠之
證述一致，堪認與事實相符，非不具證據之證明力。是原判決理
由內關於白芬忠、林再金、乙○○警詢時供述證據能力之敘述，
要為贅餘，並不影響判決本旨，自與得執為第三審上訴理由之違
法情形，不相適合；其併引用葉錫銘、許咨彬於警詢證述，以認
定案發當時糾紛之緣起及經過，已說明被告及其辯護人對該部分
警詢供述，在第一審不爭執其證據能力（僅爭執證據證明力，有
第一審準備程序筆錄及審判筆錄可按），並經原審合法調查，雖
被告之選任辯護人於原審審判期日改稱該部分證據無證據能力云
云，然因上開警詢供述之內容，係屬無關犯罪構成要件之事實，
以經自由證明為已足，其證據能力原可不受嚴格之限制（本院七
十一年台上字第五六五八號判例意旨參照），原審仍得採為證據
，原判決就此部分證據能力之論述縱欠周全，其採證亦難謂違誤
。經核檢察官及被告上訴意旨，均係置原判決所為明白論斷於不
顧，仍持已為原判決指駁之陳詞再事爭辯，及對於事實審法院取
捨證據與自由判斷證據證明力之職權行使，徒以自己之說詞，任
意指摘，難認已符合首揭法定之第三審上訴要件。本件上訴違背
法律上之程式，應予駁回。
據上論結，應依刑事訴訟法第三百九十五條前段，判決如主文。
中    華    民    國  九十八  年   十一   月   十二   日
                      最高法院刑事第九庭
                          審判長法官  邵  燕  玲
                                法官  李  伯  道
                                法官  孫  增  同
                                法官  李  英  勇
                                法官  李  錦  樑
      本件正本證明與原本無異
                                      書  記  官
中    華    民    國  九十八  年   十一   月   十八   日
                                                      Ｑ


司法院資訊處製作；財團法人民間司法改革基金會備份。
